臺灣臺南地方法院民事判決　　　　　　　　　　　　　　九十四年度家簡字第一號
　　原　　　告　　丙○○
　　兼法定代理人　甲○○
　　　　　　　　　　　　　共.
　　訴訟代理人　　王正宏律師
　　被　　　告　　乙○○
　　訴訟代理人　　李孟哲律師
右當事人間請求給付扶養費事件，經本院於民國九十四年三月十四日言詞辯論終結，
判決如左：
    主　　文
被告應給付原告甲○○新台幣壹拾伍萬元，及自民國九十三年二月十三日起至清償日
止，按週年利率百分之五計算之利息。
被告應給付原告丙○○新台幣壹拾玖萬伍仟元。
被告應自民國九十四年四月起至民國一０七年十二月十二日止，按月於每月二十日給
付原告丙○○新台幣壹萬伍仟元，如被告遲誤一期履行，其後之期間視為亦已到期。
原告其餘之訴駁回。
訴訟費用由原告甲○○負擔百分之四，由原告丙○○負擔百分之四十六，餘由被告負
擔。
本判決第一項、第二項得假執行。但被告如於假執行程序實施前，分別以新台幣壹拾
伍萬元為原告甲○○供擔保，以新台幣壹拾玖萬伍仟元為原告丙○○供擔保，得免為
假執行。
本判決第三項，於各該給付期屆至時，各得假執行。但被告如於假執行程序實施前，
各以與假執行標的金額同額之擔保金為原告丙○○預供擔保，得免為假執行。
    事實及理由
甲、程序方面：
    按訴狀送達後，原告不得將原訴變更或追加他訴，但擴張或減縮應受判決事項之
    聲明者，不在此限，民事訴訟法第二百五十五條第一項第三款定有明文。查原告
    丙○○起訴時原請求被告應自民國九十二年十一月起至原告丙○○成年之日止，
    按月於每月二十日給付原告丙○○新台幣（下同）三萬元，於起訴狀繕本送達被
    告後，變更為請求被告應自九十三年三月起至原告丙○○成年之日止，按月於每
    月二十日給付原告丙○○三萬元，核屬減縮應受判決事項之聲明，揆諸前開規定
    ，應予准許，合先敘明。
乙、實體方面：
一、原告主張：
  （一）原告甲○○與被告乙○○於八十七年三月十二日結婚，婚後育有一子即原告
        丙○○（八十七年十二月十三日生），兩造結婚時被告已四十九崴，且係再
        婚，而原告甲○○僅三十出頭，不顧世俗眼光毅然下嫁於被告。有了原告甲
        ○○在家庭上及工作事業上的幫助，夫妻同心，經過了幾年的努力，被告也
        從剛結婚時背負高達三千萬元的負債，變成如今上億元的巨富。俗諺有云「
        飽暖思淫慾」，被告在累積財富後即以交際應酬為藉口，沈浸於酒色之中，
        並放縱被告前妻所生子女侮辱、謾罵原告甲○○，終於導致雙方無法繼續經
        營婚姻生活，雖曾協調同意離婚條件並且已經簽字，但被告事後反悔，逕提
        離婚訴訟，原告甲○○亦提起離婚之反訴，業經　鈞院以九十一年度婚字第
        六四０號判決離婚確定在案，兩造所生之子即原告丙○○權利義務之行使或
        負擔由原告甲○○任之。
  （二）依民法第一千一百十四條規定「直系血親相互間互負扶養義務」、民法第一
        千一百十六條之二規定「父母對於未成年子女之扶養義務，不因結婚經撤銷
        或離婚而受影響」，本件被告既為原告丙○○之父親，雖因　鈞院判決離婚
        ，並且未擔任原告丙○○之親權行使人，但依前開民法規定，仍應負擔未成
        年子女之扶養義務。
  （三）扶養之程度，應視受扶養權利者之需要，與負扶養義務者之經濟能力及身份
        定之，民法第一千一百十九條定有明文。首先，就負扶養義務者之經濟能力
        及身份而言，被告為加拿食品有限公司（以下簡稱加拿公司）之實際負責人
        ，月收入約二百萬元，並且有上億的財富，被告與前妻所生三名子女均受到
        良好的教育與照顧，一名女兒在美國唸書，每年至少花費一百二十萬元，在
        台灣的兩名兒女，均就讀私立大學並且住在家裡，被告每月尚給每人二萬元
        的生活費，還買了新車供代步之用，可見被告經濟之優渥及對子女教育之重
        視。反觀原告甲○○離婚後擔任會計工作，每月收入約二萬五千元，經濟收
        入與被告有天壤之別，就受扶養權利者之需要而言，原告丙○○為五歲稚子
        ，正要展開其人生的學習旅程，在生活及教育費用上正是需要花錢的時候，
        以學齡前的教育開銷，一般美語幼稚園的註冊費及每月的學費平均計算，每
        月的教育費用支出約需二萬元，再加上生活費及保險費等支出，合計應超過
        五萬元，再以學齡階段進入私立小學之學費而言（比照被告其他子女均就讀
        私立學校及出國念書），每月光是教育費用支出必定高於二萬元，相關生活
        花費、才藝補習費及保險費等合計應超過五萬元，上了中學及大學的花費更
        是驚人。基上說明，以被告每月月入二百萬元之優渥收入以及其對子女教育
        之重視，再比照被告對其他子女之照顧及提供生活及教育條件等情形，爰請
        求被告自九十三年三月起每月給付原告丙○○三萬元之扶養費用。
  （四）查原告甲○○與被告於九十二年四月離婚確定，然被告自離婚迄今卻從未給
        付予原告丙○○任何的扶養費用，均由原告甲○○一人獨力扶養原告丙○○
        ，則被告屬不當得利，原告甲○○當得以被告每月應給付三萬元之標準請求
        被告返還自九十二年五月起至本件起訴時（九十三年二月）共十個月，合計
        三十萬元之不當得利。
  （五）對於被告答辯之陳述：
        一被告以本件扶養事件應先經當事人協議及親屬會議議定之，原告未踐行前
          開程序，屬起訴不合法云云，然查：
          (一)按民事訴訟第五百七十二條之一規定「撤銷婚姻或離婚之訴，當事人得
            於第一審或第二審言詞辯論終結前，附帶請求法院於認原告之訴為有理
            由時，並定對於未成年子女權利義務之行使負擔之內容及方法。」，依
            非訟事件法第七十一條之六「法院依民法第一千零五十五條之規定，為
            酌定、改定或變更時，得命交付子女、未行使或負擔權利義務之一方與
            未成年子女會面交往之方式與期間、給付扶養費、交付身分證明文件或
            其他財物，或命為相當之處分，並得訂定必要事項。前項扶養費之給付
            ，法院得依聲請或依職權，命為一次給付或分期給付。分期給付遲誤一
            期履行者，其後之期間視為亦已到期。」，是以，從前開法條規定可得
            出關於離婚事件所衍生之子女權利義務之行使，特別是「扶養費」之負
            擔均無須經過「親屬會議」之決議。
          (二)次查，國內實務見解認為依民法第一千一百十六條之二規定請求，乃是
            請求父母之一方於不行使或負擔對未成年子女權利義務之情形下給付扶
            養費，本質上非屬受扶養權利人與負扶養義務人就扶養方法之爭執，自
            無踐行民法第一千一百二十條所定程序之必要，有最高法院八十年台上
            字第二三一二號判決，採同此見解。在具體個案上，台灣高等法院九十
            一年度家上字第六七號民事判決以及台灣台北地方法院九十年度家訴字
            第八五號民事判決對於被告之一方所提出民法一千一百二十條親屬會議
            之抗辯，均加以駁斥不採，而判決應給付原告扶養費用。
          (三)綜上說明，被告抗辯原告未經親屬會議屬起訴不合法云云，當無理由。
        二被告稱其已無經濟能力，認為原告甲○○與被告就丙○○之扶養費用比例
          應為四比一，然查：
          (一)由被告所提起現正繫屬於　鈞院之另案分配剩餘財產訴訟（九十二年重
            家訴字第五號），被告向原告請求給付三千二百六十八萬五千七百五十
            元。於前開分配剩餘財產訴訟所調查之證據中，可清楚地看出被告每月
            有高達五、六百萬元的收入（參見被告之女陳怡蒨之第一商業銀行歸仁
            分行00000000000帳戶，在九十一年一月至四月就有高達二
            千餘萬元之收入），且被告尚有大陸加拿食品公司之投資收益及國外資
            金帳戶均存有鉅款，被告不僅在國內有著相當多的資產，在香港、大陸
            ，甚至美國，都有許多的投資與置產，絕對是擁有上億元以上的財產。
            是以，被告稱其現在名下僅有兩部機車，兩名子女就學尚須向親友告貸
            ，原告甲○○之經濟能力優於被告云云，實過於矯情且無理由。
          (二)被告一再提及原告甲○○侵佔其二十五筆不動產，並且稱該二十五筆是
            屬借名登記在原告甲○○名下云云，然查，該二十五筆不動產除有部分
            土地如台南市○區○○段等土地是經法院公證之土地買賣外，其餘土地
            或建物均係向法院拍賣程序承拍而來，何來侵佔之有？又前開土地之付
            款亦均是由原告甲○○名下帳戶所支付及貸款，何來借名登記之有？被
            告之抗辯當無理由。次查，原告甲○○雖有部分建物出租，但被告所提
            之承租人全國企業管理顧問公司、侯清治律師、蔡文聖等租賃契約，均
            已經停租，原告甲○○目前每月雖有二十萬元以上之租金收入，然租金
            收入本即不穩定，會隨著承租人是否有續約而有影響，並且，原告光是
            地價稅及房屋稅的固定支出每年就高達三十九萬餘元，再加上大樓的管
            理費、房屋貸款、修繕費用等雜支，所以每月的實質收入僅約十萬餘元
            ，與被告的主張有相當之差距。且原告甲○○以名下台南市○區○○段
            第二三七地號及二七七０、二七七二、二七七四、二七七五、二七七六
            建號之房地向上海商業儲蓄銀行抵押借款一千零八十五萬元，目前尚積
            欠一千零八十五萬元整，原告甲○○目前每月要繳付之利息即高達三萬
            八千八百七十九元，負擔不可謂不重。
          (三)再查，被告以其女陳怡蒨名義所標購台南縣歸仁鄉○○路之建物，自九
            十一年四月後均有租金之收入，且毫無抵押貸款之壓力，亦可證明被告
            之經濟能力確實遠比原告甲○○為佳，是以，被告抗辯其分擔扶養費用
            之比例應為五分之一云云，應無理由。
        三以被告與原告甲○○間之經濟能力，以及被告對於子女教育及生活費用之
          支出，遠高於被告所提出之九十年台灣家庭地區家庭消費概況，蓋以被告
          所提出九十年台灣家庭消費概況，在最高所得組，平均每人每月所得收入
          僅為三萬二千三百四十七元，然而被告之經濟收入每月至少有二百萬元（
          此為被告自己在訪查報告時所自承），其所得超過三萬二千元高達有六十
          倍之多，因此，對本件而言，每月約二萬元之消費支出僅是參考數據，以
          被告收入超過該最高所得組之平均收入達六十倍以上，則本件以平均消費
          支出之二點五倍做為原告丙○○合理之生活教育支出，應無過當。
        四關於原告丙○○扶養費用支出明細說明如下：
          (一)原告丙○○每學期幼稚園之教育費用包含：
            (1)註冊學費為一萬四千五百元，每月月費基本費用三千三百元。
            (2)才藝課程直排輪、美術課、英文課及音樂課之費用，大約要再增加一
              千五百元左右，但音樂課目前已暫停。
            (3)在課程中又有活動費、材料費、書簿費、平安保險費等。
          (二)原告丙○○在幼稚園外的才藝補習班，其課程與費用說明如下：
            (1)全腦開發啟發研習，兩個月共二十四堂課，須上課至九十四年五月份
              ，費用七千二百元，但教材費用需另外收費。
            (2)黏土課及美術課，每月學費一千五百元，材料費另計。
            (3)音樂課，每月學費兩千元。
            (4)於九十三年間曾參加泳訓班，費用七千一百元，目前已停止受訓。
            (5)曾參加崇明功文輔導室，費用四千八百元，目前亦已未再參加。
          (三)原告甲○○為原告丙○○所購的兒童書籍及教育材料，有留存收據者，
            其金額合計約七萬七千一百三十四元。
          (四)原告丙○○有參加夏令營及至澎湖旅遊。
          (五)原告甲○○為原告丙○○之生活支出，零零碎碎，要收集完全的單據實
            不容易，另外丙○○幼稚園小班的學費支出已經經過多年，且在不同一
            間幼稚園，故無法取得單據。
  （六）並聲明：
        一被告應給付原告甲○○三十萬元整，及自起訴狀繕本送達翌日起至清償日
          止按年息百分之五計算之利息。
        二被告應自九十三年三月至原告丙○○成年之日止，按月於每月二十日給付
          原告丙○○三萬元。如有一期遲誤履行，其後之期間視為亦已到期。
二、被告則抗辯稱：
  （一）程序部分：本件起訴不合法。
        一按直系血親相互間互負扶養之義務。又負扶養義務者有數人時，而其親等
          同一時，應各依其經濟能力分擔義務。另扶養之方法，由當事人協議定之
          。不能協議時，由親屬會議定之；又依本法之規定，應召開親屬會議時，
          由當事人、法定代理人或其他利害關係人召集之；又第一千一百二十九條
          所定有召集權之人，對於親屬會議之決議，有不服者，得於三個月內向法
          院聲訴，民法第一千一百十四條、第一千一百十五條、第一千一百二十條
          、第一千一百二十九條、第一千一百三十七條分別定有明文。是父母間所
          負扶養義務，應屬同一，然應各依其經濟能力分擔義務，故其扶養方法不
          一。而按受扶養權利者應否與負扶養義務者同居一家而受扶養，抑應彼此
          另居，由負扶養義務人按受扶養權利人需要之時期，陸續給付生活資料，
          或一次撥付一定金額，或以其他方法以資扶養，應依權利義務雙方之需要
          及經濟能力，由當事人協議定之。不能協議時，應由親屬會議定之，對於
          親屬會議之決議有不服時，始得依民法第一千一百三十七條向法院聲訴，
          不能因當事人未能協議，逕向法院請求裁判（最高法院五十八年度台上字
          第一三一七號判決參照）。
        二扶養事件係負扶養義務人對受扶養權利人繼續性之生活上照顧與支應，係
          屬家庭自治事項，應盡量避免對簿公堂而致親情背馳，再者因日常生活詳
          情家庭成員最為清楚，應給付之生活資源為何及撥付之金額為若干等等，
          由當事人或親屬會議協議定之，較能符合受扶養權利人之實際需求，並兼
          顧負扶養義務人之扶養能力。因之，立法者特立有民法一千一百二十條協
          議優先之規定，亦即在扶養事件，法律應先行退讓，而先由當事人協議，
          倘協議不成，再由家族成員所組成之親屬會議議定之，當事人若不服議定
          ，始由公權力介入之方式以為救濟，以期扶養之權利義務雙方當事人，能
          盡量維持親屬間之情誼。而此協議程序之踐行，係屬起訴之合法要件，從
          而，本件原告就扶養之方法未依前開法條規定處理，即向法院請求裁判，
          已違反協議優先原則之規定，其起訴自非適法，合先陳明。
  （二）實體部分：
        一按「負扶養義務者有數人，而其親等同一時，應各依經濟能力，分擔義務
          」，民法第一千一百十五條定有明文。原告甲○○之資力顯優於被告，茲
          析述如下：
          (一)被告之經濟能力不佳：
            (1)被告經商多年，過去雖累積不少資金，而欲以先前賺得之資金投資不
              動產，但被告因票信問題，為方便起見，故將不動產借名登記於原告
              甲○○之名下，惟兩造結婚後好景不常，原告甲○○陰晴不定之個性
              ，成為不定時炸彈，平日遇有小事即大吵大鬧，三不五時即離家不回
              ，被告念及兩造小孩年幼，百般隱忍，再三溝通，好言相勸，期維繫
              婚姻，然原告甲○○皆置之不理，常與被告及家人爭執、吵鬧、離家
              出走。被告工作繁忙，而原告甲○○常常無理取鬧，致被告身心俱疲
              ，知婚姻已不堪維持，遂提起離婚訴訟，業經鈞院判決離婚確定在案
              。而原告甲○○於兩造離婚後，即矢口否認被告有上開借其名義登記
              之事實，竟以所有權人自居，每月坐收二十多萬元之租金收入，尤有
              甚者，原告甲○○婚後即在被告及家族共同經營之加拿公司擔任會計
              ，公司之帳務由其管理製作，豈料因兩造婚姻失敗，原告甲○○又因
              財產分配與被告發生嚴重之歧異，竟向稅務機關檢舉加拿公司逃漏稅
              ，致稅務機關動用龐大資源向加拿公司及往來廠商查稅，使廠商抱怨
              不斷，嚴重影響公司之生意，加拿公司則需補繳大額罰款，致營業發
              生困難，自九十二年開始，加拿公司之銷售額即大幅下滑，多為數十
              萬元，甚至少至三萬四千二百零五元，至於九十三年一、二月間之銷
              售額會衝高到五百七十八萬零五元，係因加拿公司將所有之存貨出清
              所致，而自九十三年一、二月出清存貨後，加拿公司之營業額於三、
              四月已跌至二萬零三百十元，至五、六月間更跌至三千五百七十一元
              ，瀕臨歇業窘境。被告現在除借名登記於原告甲○○名下之二十六筆
              財產外，僅剩兩部機車。
            (2)被告固曾於鈞院九十一年婚字第六四０號離婚事件之台南縣政府社工
              訪視中提及經營加拿公司，每月收入約二百萬元左右等語，惟此係因
              被告當初為爭取原告丙○○之監護權，始有此誇大說法，何況公司營
              業額常因市場景氣良寡而受有影響，加拿公司每月之營業額亦有僅數
              十萬元之譜，扣除員工薪水、必要管銷費用等開銷，所剩無多，且公
              司與個人為不同之主體，以公司營收當作個人之收入，風馬牛不相及
              ，原告稱被告財富上億，令被告受寵若驚。
            (3)被告畢生積蓄被原告甲○○掏空之前，被告經濟尚稱小康，故被告之
              長女申請至美國深造，被告尚負擔得起，長女之學業並於被告離婚前
              完成，日後即無此負擔，惟離婚後，被告畢生心血付諸東流，名下已
              無恆產，而另兩名子女於私立大學就學中，被告支付每學期之學費、
              生活費之後，亦陷於偶須向親人告貸之困境。
            (4)再被告為三十八年二月二十日生，近期剛滿五十五歲，於一百零三年
              二月二十日，被告即屆六十五歲之退休年齡，因而無力扶養原告陳炯
              崴至成年。
          (二)原告甲○○經濟能力雄厚：
            (1)被告與原告甲○○結婚前，原告甲○○並無財產，婚後原告甲○○在
              被告家族經營之加拿公司擔任會計並按月支薪，未外出工作，其並無
              資力在婚後三、四年內買下如附表所示之二十六筆不動產及動產。而
              被告於婚前即用心經營食品業二十餘年，並將累積之資金投資不動產
              ，基於票信及方便考量，經原告甲○○之同意，將上開二十六筆財產
              借名登記於其名下。兩造結婚之際，原告甲○○僅三十出頭，被告則
              年近五十，並育有三名子女，若非被告當時有相當資力，原告甲○○
              豈願委身下嫁，而原告甲○○亦無資力購買上開二十六筆財產。
            (2)按單純借名登記並未違反法律之強制規定或公序良俗，依契約自由原
              則，應屬有效，原告甲○○與被告間確有借名登記之無名契約關係存
              在，苟所有權人已合法向借名登記名義人表示終止雙方之借名登記契
              約關係，借名登記名義人自有將已登記在其名下之財產返還（移轉登
              記）予所有權人之義務。本件被告已於九十三年二月二十日在鈞院九
              十三年度訴字第十四號返還不動產權狀案件以民事答辯狀繕本將終止
              借名登記契約之意思表示通知原告甲○○，原告甲○○自應將已借名
              登記其名下之二十六筆財產返還予被告。
            (3)次查系爭不動產之支配、管理及處分權能，自借名登記於原告甲○○
              名下開始至今均歸被告，而其所有權狀亦始終由被告保管，原告王
              儀從未對系爭不動產享有支配、管理及處分等權能，亦從未持有上開
              權狀。若系爭不動產果係由原告甲○○所出資購買或係被告無償贈與
              原告甲○○，原告甲○○為何始終無法提出任何出資證明？又原告王
              儀為何從未持有系爭不動產之所有權狀？反需大費周章，另於九十
              三年訴字第十四號案件起訴請求鈞院判命被告返還系爭不動產之所有
              權狀，顯違常理。
            (4)原告甲○○於兩造離婚之際，矢口否認上開借名登記之事實，並拒絕
              將借名登記其名下之二十六筆財產返還被告，更以所有權人自居，近
              二年來，每月坐收二十餘萬元租金，並於剩餘財產分配訴訟過程中，
              堅稱其名下之二十六筆財產是其自行購置或被告無償贈與。另原告王
              儀名下如附表「編號１至」二十五筆不動產之土地公告現值及房
              屋課稅現值，總計高達五千八百萬元，而一般不動產之公告地價、房
              屋公告現值通常皆會低於實際市價數倍，則原告甲○○名下不動產之
              價值，實際上遠比公告現值高甚多。被告用罄畢生之積蓄，購置財產
              ，並基於票信及對原告甲○○之信賴，而借名登記於其原告甲○○名
              下，然卻因雙方婚姻破裂，上開二十六筆財產均遭原告甲○○侵占，
              被告遂於九十二年十月間於九十二年重家訴第五號分配剩餘財產事件
              對原告甲○○起訴請求將上開借名登記之財產返還被告或納入夫妻剩
              餘財產分配，然上開案件尚在鈞院審理中，尚無定論。
        二衡諸兩造經濟能力，原告甲○○名下有多筆鉅額不動產，又僅扶養一名幼
          子，而被告之全部財產均因借名登記原告甲○○名下而遭其侵占，案經被
          告訴請夫妻剩餘財產分配在案，然上開案件尚在訴訟進行中，被告究能分
          配多少，尚屬未定，而被告經營之加拿公司又遭多筆鉅額稅罰拖垮，現已
          無法繼續經營下去，已如前述，另被告尚需扶養兩名尚在就讀私立大學之
          子女，屢因二名子女之學費，向親友告貸無門。從而，原告甲○○目前之
          資力實已遠大於被告，且原告甲○○才三十幾歲，又具會計等專業技能，
          相較積欠多筆鉅額稅罰，目前名下僅剩二部機車，且年逾五旬之被告，原
          告甲○○實較有能力扶養原告丙○○，因之，若由原告甲○○全額負擔原
          告丙○○之扶養費，並不為過，亦較符合民法保護未成年子女最佳利益之
          意旨，依被告目前之經濟狀況，被告除對於尚需扶養教育之其他三名子女
          外，已無餘力再負擔原告丙○○之扶養義務。
        三退步言之，縱認被告仍應負擔原告丙○○之扶養費，因原告甲○○之經濟
          能力顯大於被告數倍，原告甲○○與被告負擔原告丙○○之扶養費之比例
          應為四比一為宜，亦即，應由原告主儀負擔扶養費五分之四，被告負擔
          扶養費五分之一為妥適。且依據行政院主計處九十二年一月二十一日九十
          年臺灣地區家庭消費概況之專題分析，九十年每個月每人平均消費支出為
          （已包含教育費）一萬五千三百十四元，最高所得組之每人平均消費支出
          則為一萬九千九百八十二元，足見原告丙○○之扶養費，每月二萬元即綽
          綽有餘。故原告主張被告給付扶養費，其計算係屬不當，應以每月二萬元
          ，自原告甲○○與被告離婚時起，至一百零三年二月二十日被告屆六十五
          歲之退休年齡時止，依原告甲○○負擔五分之四（即一萬六千元），被告
          負擔五分之一（即四千元）之比例，分擔對原告丙○○之扶養義務。
        四復按不當得利，應以一方受有利益致他方受有損害，為其成立要件，原告
          甲○○是否確實代被告支出扶養費用，而受有財產無端減少之損害？抑或
          由他人代為支付？原告甲○○並未舉證以實其說，其請求即屬無據。退步
          言之，縱使原告甲○○確實已支出扶養費而代被告盡扶養原告丙○○之責
          ，則自九十二年五月至九十三年二月原告起訴時止，共十個月，被告僅須
          給付原告甲○○四萬元（4000×10＝40000），原告甲○○請求逾上開數
          額之部分，為無理由，應予駁回。
  （三）並聲明：原告之訴駁回，如受不利之判決，願提供擔保請准宣告免為假執行
        。
三、兩造不爭執之事實：
  （一）原告甲○○與被告於八十七年三月十二日結婚，婚後育有一子即原告丙○○
        （八十七年十二月十三日生），嗣被告於九十一年間訴請與原告甲○○離婚
        ，原告甲○○亦提起離婚之反訴，經本院以九十一年度婚字第六四０號審理
        後，認雙方之請求均有理由，而判准離婚，丙○○權利義務之行使或負擔則
        由原告甲○○任之，全案業於九十二年四月二十九日確定，此並經本院依職
        權調取前開離婚事件卷宗核閱綦詳。
  （二）被告自與原告甲○○離婚後，即未給付原告丙○○之扶養費。
四、得心證之理由：
  （一）按父母對於未成年之子女，有保護及教養之權利義務；對於未成年子女之權
        利義務，除法律另有規定外，由父母共同行使或負擔之，父母之一方不能行
        使權利時，由他方行使之，父母不能共同負擔義務時，由有能力者負擔之；
        直系血親相互間互負扶養之義務，民法第一千零六十五條第一項前段、第一
        千零八十四條第二項、第一千零八十九條第一項、第一千一百十四條第一項
        第一款分別定有明文。就權利方面而言，父母對於未成年之子女具有教養之
        權利，謂之親權之行使；就義務而言，父母對於未成年子女負有保護扶養之
        義務，而此種保護扶養義務係一種「生活保持義務」，並非「生活扶助義務
        」，亦即父母對未成年子女之扶養義務不以未成年子女「不能維持生活而無
        謀生能力」為必要，且此種未成年子女對父母之扶養請求權，乃基於身分關
        係所由生，縱使父母已離婚分居甚或原無婚姻關係，其間身分關係並不失其
        存在，是其扶養請求權仍未喪失，此觀婚姻經撤銷或離婚後，未為親權行使
        之父母對未成年子女之扶養義務，依民法第一千一百十六條之二規定：「父
        母對於未成年子女之扶養義務，不因結婚經撤銷或離婚而受影響。」即明。
        查本件原告甲○○與被告原為夫妻關係，並育有一子即原告丙○○（八十七
        年十二月十三日生），嗣原告甲○○與被告雖已離婚，揆諸前開說明，被告
        對於未成年之子丙○○仍負有扶養義務，是原告主張被告於原告丙○○成年
        前，應負擔原告丙○○之扶養費，自屬有據。
  （二）關於原告甲○○請求被告給付其為兩造所生未成年之子丙○○所支出之扶養
        費部分：
        一按無法律上之原因而受利益，致他人受損害者，應返還其利益，雖有法律
          上原因，而其後已不存在者，亦同，民法第一百七十九條定有明文，而扶
          養義務人履行其本身之扶養義務，致他扶養義務人得因此不必盡其應盡之
          扶養義務而受有利益，此時他扶養義務人所受之利益為「免履行扶養義務
          」之利益，而為履行扶養義務者即因逾其原應盡之義務，而受有損害，兩
          者間即有因果關係存在。查本件原告甲○○主張被告於離婚訴訟確定後未
          負擔丙○○之扶養費用，丙○○悉由原告甲○○扶養乙節，業據原告王
          儀提出幼稚園費用單據、全腦開發啟蒙研習費用單據、黏土課及美術課費
          用證明、音樂課費用證明、泳訓班費用證明、崇明功文輔導室費用證明、
          兒童書籍及教育材料費用證明、夏令營單據、澎湖旅遊之機票票根等影本
          為證，足認原告甲○○確有實際負擔扶養丙○○之責、支出丙○○之扶養
          費用，被告空言指丙○○之扶養費用亦有可能係由他人代為支付，而未舉
          證以實其說，自難憑採。是原告甲○○依不當得利之法律關係，請求被告
          返還自九十二年五月起至原告提起本件訴訟之九十三年二月止原告甲○○
          扶養丙○○、為被告盡扶養義務所受之損害，即有理由。
        二次按扶養之程度，應按受扶養權利者之需要，與負扶養義務者之經濟能力
          及身分定之；負扶養義務者有數人，而其親等同一時，應各依其經濟能力
          分擔義務，民法第一千一百十九條、第一千一百十五條第一項分別定有明
          文。故「扶養費數額之多寡，亦應依此情形而為適當之酌定，不得僅以某
          一固定年度綜合所得稅扶養親屬之寬減額或免稅額為其唯一之標準定之。
          」（最高法院八十四年度台上字第二八八八號判決要旨參照）。是關於原
          告甲○○扶養丙○○所支出之費用即丙○○受扶養之程度，依前開規定及
          說明，得按受扶養權利者即丙○○之需要，與負扶養義務者即原告甲○○
          、被告之經濟能力及身分而為適當之酌定。經查：
          (一)原告甲○○擔任會計工作，每月收入約二萬五千元，其名下有二十五筆
            不動產及一輛自用小客車（如附表所示），目前每月至少有二十萬元以
            上之租金收入等情，為兩造所不爭執，並有土地及建物登記謄本附卷可
            稽，堪予認定。又依前開土地及建物登記謄本觀之，原告甲○○所有之
            二十五筆不動產依土地公告現值及房屋課稅現值計算，價值達數千萬元
            ，而一般不動產之公告地價、房屋公告現值通常皆會低於實際市價數倍
            ，足認原告甲○○名下之不動產實價值不菲，原告甲○○稱其每年支出
            之地價稅及房屋稅即高達三十九萬餘元，此外尚須負擔大樓管理費、修
            繕費用等雜支，所花費之費用亦相當可觀等情，亦非無據，又原告王
            儀主張其以名下台南市○區○○段第二三七地號及二七七０、二七七二
            、二七七四、二七七五、二七七六建號向上海商業儲蓄銀行抵押借款一
            千零八十五萬元，迄至九十三年六月二十八日止，借款本金均未清償，
            每月要繳付之利息為三萬八千八百七十九元乙節，亦據提出上海商業儲
            蓄銀行台南分行函影本一件為證，亦堪認定。
          (二)被告主張其名下有兩部機車乙節，為原告所不爭執，並有機車行照影本
            二件附卷可稽，堪予採信。又原告主張被告為加拿公司之實際負責人乙
            節，為被告所否認，並辯稱加拿公司為被告之家族企業，自九十一年以
            後，被告只是負責公司之行銷及生產而已等語，參諸卷附加拿公司之變
            更登記表所記載之董事為洪陳明珠，且原告並未舉證證明被告確為加拿
            公司之實際負責人，是自難遽認原告此部分之主張為真實。退步言之，
            縱使被告為加拿公司之實際負責人，因公司與個人為不同之個體，故尚
            不得以加拿公司之營收及財產作為認定被告財產之依據，況且被告主張
            因原告甲○○向稅務機關檢舉加拿公司逃漏稅，致加拿公司需補繳大額
            罰款，營業發生困難，自九十二年開始，加拿公司之銷售額即大幅下滑
            ，多為數十萬元，甚至少至三萬四千二百零五元，至於九十三年一、二
            月間之銷售額會衝高到五百七十八萬零五元，係因加拿公司將所有之存
            貨出清所致，而自九十三年一、二月出清存貨後，加拿公司之營業額於
            三、四月已跌至二萬零三百十元，至五、六月間更跌至三千五百七十一
            元，瀕臨歇業窘境等情，亦據被告提出加拿公司之銷售額與稅額申報書
            影本數件為證，是益難憑此即認被告經濟能力優渥。再原告主張被告不
            僅在國內有著相當多的資產，在香港、大陸甚至美國都有許多的投資與
            置產，絕對是擁有上億元以上的財產云云，業經被告所否認，原告就此
            雖舉被告與前妻所生之女陳怡蒨於九十一年一月至四月在第一商業銀行
            歸仁分行有高達二千餘萬元之收入、陳怡蒨名下台南縣歸仁鄉○○路之
            建物，自九十一年四月後均有租金之收入，且毫無抵押貸款之壓力等為
            證，然上開存款、建物均為陳怡蒨名下，難認係屬被告所有，且上開收
            入均係存在於九十一年間，亦無足以作為認定被告目前之財力狀況以計
            算扶養費負擔之依據。至被告抗辯稱原告甲○○名下如附表所示之財產
            均為其借名登記於原告甲○○之名下乙節，業據原告甲○○所否認，原
            告甲○○及被告就此另有請求返還所有權狀、分配夫妻剩餘財產等訴訟
            進行中，是非尚未有定論，惟本件丙○○扶養費用之酌定既係以原告王
            儀及被告現時之經濟能力作為基準，則附表所示之財產是否確係被告
            借名登記於原告甲○○之名下，並不足以影響本件扶養費之認定，僅將
            來前開訴訟事件判決確定後，兩造之財力狀況若產生變化，得以情事變
            更請求再行酌定原告甲○○、被告負擔丙○○扶養費之比例及金額。另
            原告主張被告目前仍提供與前妻所生子女優渥之經濟生活乙節，亦據被
            告否認，並舉證人即被告之女陳怡陵為證（詳見九十三年八月二十三日
            言詞辯論筆錄），原告就其此部分主張復無法舉證證明之，即難採為認
            定被告經濟能力之依據。
          (三)又按「直系血親相互間互負扶養之義務，又父母對於未成年之子女，有
            保護及教養之權利義務，民法第一千一百十四條、第一千零八十四條分
            別定有明文。此一扶養義務，除因扶養義務人負擔扶養義務而不能維持
            自己生活，依同法第一千一百十八條之規定減免其義務外，並不因其有
            無職業而有所不同。」（最高法院八十六年度台上字第三三八七號判決
            要旨參照），是父母對於未成年之子女，有保護及教養之權利義務，而
            所謂扶養，乃一定親屬間有經濟能力者，對於不能維持生活者，予以必
            要的經濟上供給之親屬法上義務，父母子女間之扶養義務係生活保持義
            務，即保持對方之生活，即係保持自己之生活，父母以其子女之生活為
            自己生活之一部而保持，是父母對於未成年子女關於保護教養費用之負
            擔，乃係本於為父母為子女之身分關係而當然發生，父母不能以資力不
            佳而主張解免其對於子女之扶養義務，是被告以其經濟能力不佳，且於
            一百零三年二月二十日，被告即屆六十五歲之退休年齡，無力扶養陳炯
            崴，而主張應免除其對丙○○之扶養責任，自非可採。
          (四)綜上所述，本院審酌原告甲○○、被告目前之上開資力狀況，及原告王
            儀獨立照顧丙○○，付出心力較多等情，因認自九十二年五月起至九
            十三年二月止原告甲○○獨立扶養丙○○之期間，原告甲○○及被告應
            分別負擔丙○○之扶養費各二分之一為適當。
          (五)再依卷附行政院主計處九十二年十月六日處授實四字第０九二０００一
            ０九六號函所檢送之家庭收支調查報告之記載，九十一年度台灣地區平
            均每人每月消費支出為一萬五千三百五十七元，上開消費金額之計算，
            因以消費為導向，雖較符合一般扶養實情，而足採為計算之依據，惟該
            消費支出之計算並非專以未成年人為對象，若干消費項目並非未成年人
            所必需，例如：菸草、家具及家庭設備、家事管理、房地租及水費、燃
            料和燈光、交通工具及通訊購置、交通設備使用管理費、汽機車保險費
            等固均應予以扣除，惟若干未成年人所需而成人不必要之需求在前開消
            費支出表中不見得有採為計算之依據，未成年人每天所須花費之餐費、
            交通費、衣著費、才藝費及其他基本娛樂支出等亦不在少數，絕非區區
            之數所得應付。原告甲○○就九十二年五月起至九十三年二月止其為陳
            炯崴所支出之扶養費用雖多未保留單據，無法據以計算原告甲○○所實
            際支出之子女扶養費，然觀諸丙○○目前就讀幼稚園，註冊費為一萬四
            千五百元，每月月費為三千三百元，並有參加幼稚園內附設之才藝活動
            ，每月約須費用一千餘元，另尚須繳交活動費、材料費、書簿費、平安
            保險費等予園方，此業經原告提出幼稚園費用單據為證，被告亦不爭執
            此等乃屬丙○○必要之生活費用，則此部分自得採為計算丙○○扶養費
            之依據。此外，丙○○另有參加幼稚園以外之才藝補習班，原告甲○○
            並為丙○○購買兒童書籍及教育材料、安排丙○○參加夏令營及旅遊，
            有前開原告提出之扶養單據為證，其中部分才藝課程因與幼稚園內所安
            排之課程性質類似，難認係屬丙○○必要之扶養費用，自應予以扣除為
            宜。本院審酌上情，因認原告甲○○自九十二年五月起至九十三年二月
            止所支出扶養陳尚崴之費用應以每月三萬元為適當。
        三綜上所述，原告甲○○自九十二年五月起至九十三年二月止所支出扶養陳
          炯崴之費用應以每月三萬元為適當，是原告甲○○所支出之扶養費共計應
          為三十萬元，被告應負擔二分之一即十五萬元，則原告甲○○得請求被告
          返還之金額即為十五萬元。
  （三）關於原告丙○○請求被告給付扶養費部分：
        一按受扶養權利者，應否與負扶養義務者同居一家而受扶養，抑應彼此另居
          ，由負扶養義務者按受扶養權利者需要之時期陸續給付生活資料或撥給一
          定之財產，由受扶養權利者自行收益以資扶養，固屬扶養方法之問題，依
          民法一千一百廿條之規定，應由當事人協定之，不能協議時，應由親屬會
          議定之，對於親屬會議之決議有不服時，始得依民法第一千一百卅七條之
          規定向法院起訴，不得因當事人未能協議逕向法院請求裁判。惟查本件原
          告丙○○自原告甲○○與被告離婚後，即由原告甲○○監護，與原告王
          儀同住，此為兩造所不爭執，則本件原告丙○○起訴請求被告按月給付其
          扶養費，其所主張之法律關係為子女對父母之扶養請求權，並非係請求法
          院定其扶養方法，此即非受扶養權利者應否與負扶養義務者同居一家受扶
          養或另居問題。又被告辯稱原告請求之扶養費用過高，乃係就應給付扶養
          費金額之爭執，亦非「陸續給付生活資料或撥給一定之財產自行收益之扶
          養方法」之爭執，故本件係應給付金額多少之爭執，並非扶養方法之爭議
          ，不受民法第一千一百二十條當事人不能協議及親屬會議定起訴前置之規
          定之限制，被告謂兩造就扶養方法歧異，原告起訴前未經召開親屬會議，
          與民法第一千一百二十條規定不符，欠缺權利義務保護要件云云，並非可
          採，合先敘明。
        二原告主張原告丙○○目前每月之消費支出至少為五萬元乙節，被告抗辯稱
          金額過高，經核原告所主張之扶養費金額確逾前開行政院主計處公布之平
          均每年每人消費支出之統計數據甚多，顯高於原告丙○○保持生活不虞匱
          乏所須之金額，被告所辯堪以採信，本院參酌前開理由欄（二）二(五)之說
          明，及兩造之身分地位、經濟能力、現時社會狀況、將來物價可能形成之
          波動等情狀，認原告丙○○自九十三年三月起至成年時止所須之扶養費以
          每月三萬元計算為適當，故被告應負擔二分之一即每月一萬五千元之扶養
          費。
        三復查原告丙○○請求被告自九十三年三月起至原告丙○○成年時即一百零
          七年十二月十二日止，按月於每月二十日前給付原告丙○○扶養費，則自
          九十三年三月起至九十四年三月止，共計十三個月之扶養費業已到期，被
          告就已到期之扶養費共計十九萬五千元，自應一次給付予原告丙○○。至
          未到期之扶養費，原告丙○○請求命被告分期給付，依法核無不合，應予
          准許。
        四又法院依民法第一千零五十五條之規定，為酌定、改定或變更時，得命交
          付子女、未行使或負擔權利義務之一方與未成年子女會面交往之方式與期
          間、給付扶養費、交付身分證明文件或其他財物，或命為相當之處分，並
          得訂定必要事項。前項扶養費之給付，法院得依聲請或依職權，命為一次
          給付或分期給付。分期給付遲誤一期履行者，其後之期間視為亦已到期，
          八十八年二月三日修正公佈之非訟事件法第七十一條之六定有明文。查本
          件雖非於酌定、改定或變更未成年子女親權事件中一併命為給付扶養費，
          然依非訟程序為酌定、改定或變更未成年子女之親權人之裁定時，既得併
          命為扶養費之給付及分期給付遲誤一期履行者，其後之期間視為亦已到期
          之諭知；則於未成年之受扶養權利人單獨訴請給付扶養費之事件中，程序
          保障較之非訟裁定周延，且未涉及親權人之酌定，事件更為單純，應無不
          得適用上開規定之理，是以為確保未成年子女即原告受扶養之權利，爰仍
          依上開規定，就原告丙○○未到期之扶養費部分，併諭知如被告遲誤一期
          履行，其後之期間視為亦已到期。
  （四）從而，原告甲○○本於不當得利之法律關係，請求被告給付十五萬元，及自
        起訴狀繕本送達被告之翌日即九十三年二月十三日起至清償日止，按週年利
        率百分之五計算之利息；及原告丙○○本於扶養之法律關係，請求被告給付
        已到期之扶養費十九萬五千元，及自九十四年四月起至一０七年十二月十二
        日止，按月於每月二十日給付一萬五千元之扶養費，如被告遲誤一期履行，
        其後之期間視為亦已到期，為有理由，應予准許，逾此部分之請求，則為無
        理由，應予駁回。
丙、假執行之宣告：
一、本件原告甲○○勝訴部分，係所命給付之金額未逾五十萬元之判決，依民事訴訟
    法第三百八十九條第一項第五款之規定，應依職權宣告假執行，被告陳明願供擔
    保為免為假執行之宣告，經核於法並無不合，爰酌定相當擔保金額准許之。
二、本判決第二項係命履行扶養義務之判決，爰依民事訴訟法第三百八十九條第一項
    第二款之規定，就原告勝訴且已到期之部分依職權宣告假執行。而本判決第三項
    關於命被告分期給付扶養費部分，因於本判決宣示後，上開給付已成定期給付之
    性質，自屬民事訴訟法第四百二十七條第二項第八款所規定之「其他定期給付」
    ，爰依民事訴訟法第三百八十九條第一項第三款之規定，宣告原告就此部分之請
    求，於各該給付期屆至時，各得假執行。至被告陳明願供擔保為免為假執行之宣
    告，經核於法並無不合，爰酌定相當擔保金額准許之。
丁、結論：
    本件原告之訴為一部有理由，一部無理由，應依民事訴訟法第七十九條、第八十
    五條第一項但書、第三百八十九條第一項第二款、第三款、第五款、第三百九十
    二條第二項，判決如主文。
中　　　華　　　民　　　國　　九十四　　年　　　三　　　月　　二十八　　日
    　　　　　　　　　　　　　　　臺灣臺南地法院家事法庭
~B法　　　官　葉惠玲
右為正本係照原本作成。
如對本判決上訴須於判決送達後廿日內向本院提出上訴狀
中　　　華　　　民　　　國　　九十四　　年　　　三　　　月　　二十八　　日
~B法院書記官　林靜慧